臺灣高等法院花蓮分院刑事判決
93年度上易字第119號
上訴人即被告　甲○○
上訴人因詐欺案件，不服臺灣臺東地方法院92年度易字第240 號
中華民國93年月9月8日第一審判決（起訴案號：臺灣臺東地方法
院檢察署93年度偵字第2313號、92年度偵字第814號），提起上
訴，本院判決如左：
    主  文
原判決撤銷。
甲○○以詐術使第三人得不法之利益，處有期徒刑陸月，如易科
罰金以參佰元折算壹日。
    事  實
一、甲○○於民國（下同）87年1月8日在臺東縣鹿野鄉○○村○
    ○路101巷5號乙○○○住處，與乙○○○簽訂合建契約書，
    約定由乙○○○以伊所有之臺東縣鹿野鄉○○段第57號及58
    之5號土地約538坪，提供甲○○興建房屋，甲○○則負責舉
    凡土地規劃、建築設計、請領建造執照、營造施工營造等費
    用，並承擔其他一切相關之風險，而建造完成後，乙○○○
    可分得其中二戶各約50坪之房屋，餘歸甲○○販售。嗣乙○
    ○○即於87年2月5日，將上開鹿野段第57號土地辦理分割，
    細分出同段第57之12至21號計十筆土地，並辦妥登記，提供
    甲○○建築。而甲○○事先覓得廖本拯出資，於簽訂合建契
    約同時，先行交付虹億建設有限公司新臺幣（下同）70萬元
    ，以解除乙○○○與該公司之舊約責任，再由廖本拯出資50
    萬元，以因應建築設計、請領建造執照等其他事前籌畫費用
    。後因甲○○交涉融資貸款準備因應興建工程所需資金時，
    銀行人員一再表示景氣不好，囑其慎重考慮，而乙○○○原
    先雖表示有親戚準備購買其所建房屋，亦遲未見出現購買，
    經考慮遂決定暫緩興建，惟因廖本拯已先行出資120萬元，
    向甲○○要求有所保障，甲○○迫不得已，明知短期內已無
    興建計畫，自己復無支付能力，竟意圖使廖本拯得不法之利
    益，於87年6月20日在上開乙○○○住處，向乙○○○佯稱
    ：其已定於87年6月29日開工興建房屋，一年內可興建完成
    ，將依約在上開鹿野段第57之20及21號二筆土地，建築透天
    別墅二棟交付乙○○○，並願交付金額3百萬元，發票日88
    年6月30日，發票人為其女兒林怡慧之臺北銀行豐原分行支
    票乙紙作為擔保，如未能依約建屋交付，願由乙○○○提領
    上開支票，惟上開依約興建後應分配與其所有之鹿野段第57
    之12至19號八筆土地，應先行移轉登記於其指定之廖本拯等
    語，以上開不實之詐術使乙○○○誤信其確將興建房屋交付
    ，或至少可獲3百萬元賠償，致同意簽立切結書，並在所委
    任代書洪鳳嬌收受上開林怡慧所簽發經甲○○背書之支票後
    ，即依約委洪鳳嬌將上開鹿野段第57之12至19號八筆土地所
    有權移轉登記予廖本拯，於87年7月8日登記完竣，造成乙○
    ○○依公告土地現值計算，共計72萬5千2百元之損失（700
    ×【164×2＋118×6】＝725200）。嗣至88年6月底，乙○
    ○○依約提示上開支票而遭退票，始知受騙。
二、案經乙○○○訴由臺灣臺東地方法院檢察署檢察官偵查起訴
    。
    理  由
一、訊據上訴人即被告固坦承於上開時地，與告訴人乙○○○簽
    訂合建契約、切結，其本身並無資力，遂協調廖本拯提供資
    金，並要求告訴人將上開鹿野段第57之12至19號八筆土地移
    轉登記予廖本拯，然矢口否認有何詐欺犯行，辯稱：因廖本
    拯已出資1百餘萬元，請求將上開鹿野段第57之12至19號八
    筆土地移轉登記於廖本拯，以作為擔保；上開林怡慧所簽發
    之支票，係土地移轉登記後始交付；其曾向臺東縣政府申請
    土地之建造執照，告訴人應得之二屋，設計圖已畫好，但因
    景氣不佳，銀行人員建議暫緩興建，遂不敢貿然動工，且告
    訴人表示伊親戚將會購買，卻始終未購買，因而暫緩興建，
    俟景氣復甦仍可能興建云云。
二、經查：
（一）上開事實，業據告訴人乙○○○指訴綦詳，並有證人廖本
      拯、洪鳳嬌所述可資佐證（91年度偵字第2313號卷第60頁
      起、第82頁、第99頁起），且有合建契約書、切結書、林
      怡慧簽發之上開支票影本、退票理由單、臺東縣鹿野鄉○
      ○段57之12至19號土地登記謄本、廖本拯出資之銀行支票
      影本二紙附卷可稽（偵字第2313號卷第9頁、第7頁、第54
      頁、第5頁、第6頁、第25頁起、第66頁），足見被告上開
      自承部分與事實相符，自得作為認定事實之證據。
（二）本件被告與告訴人簽訂上開合建契約之日期為87年1月8日
      ，有合建契約書一份在卷可按（前開偵查卷第11頁），而
      廖本拯出資70萬元協助解除告訴人與虹億建設有限公司原
      訂契約，有第一商業銀行豐原分行所簽發之銀行支票二紙
      在卷可佐（前開偵查卷第66頁），發票日期為87年1月7日
      ，足見被告係在立約同時，即協助解決告訴人舊約問題。
      其次，本件準備興建房屋之鹿野段第57號土地，係於87年
      2月5日辦畢分割登記（前開偵查卷第25頁起）。再被告又
      於同年2月9日委託洪鳳嬌申請上開十筆土地之地籍圖，並
      於2月12日以廖本拯名義，正式委託范達榕建築師，就其
      中第57之16、17、18、19號四筆土地，辦理建築設計及請
      領建照執照，且於同年4月7日審核通過，有臺東縣政府92
      年6月5日府城建字第0920052211號函所附87年4月7日東建
      管第366號建造執造相關資料在卷可考（前開偵查卷第86
      頁起）。由上開情形觀之，被告訂約後之興建動作環環相
      扣且時間緊接，可見該時被告確有興建之意。雖前開設計
      、請領建築執照未及於應分配予告訴人之部分（第57之20
      、21號），然建築有可能分批進行，非必整批同時為之，
      是尚難因第一批設計、請領建造執照部分未及於分配與告
      訴人部分，斷言被告無心履行契約，從而告訴人稱被告簽
      訂本件合建契約自始即有詐欺犯意，自與事實不符，不足
      採信。
（三）依被告所言：當初告訴人有提到，依本件契約所興建之房
      屋，伊親戚有意購買，結果伊親戚均未購買；銀行說依現
      在景氣，沒有買主，最好先不要蓋，先荒廢在那裡比較可
      行，‧‧‧因經濟不景氣所以尚未開工等語（原審卷第46
      頁起、第18頁起），則被告訂約時雖有興建之意，然嗣後
      即因大環境及景氣之通盤考量，認不宜躁進，而暫停興建
      ，自87年4月7日核發建築執照起迄今，均無續行興建房屋
      之任何行動，應可認定。
（四）本件被告於訂約後積極辦理興建事宜已如前述，是考慮應
      否暫緩興建前，被告係持續積極進行興建事宜，應可認定
      。而被告所為之相關興建行動既止於建築執照取得之87年
      4 月7日，則影響應否繼續興建之因素，係出現在87年4月
      7日前後，亦可認定。又被告略承：廖本拯同意先支付70
      萬元予虹億建設有限公司，以解決告訴人舊約問題，並支
      付申請建築執照、增值稅等相關費用，其他興建費用須由
      金融機構融資貸款取得等語（91年度發查字第448號卷第
      6頁背面），則依被告之財務計畫，開工前諸如為告訴人
      解決舊約、工程設計、申請建築執照等一切前置作業費用
      ，均由廖本拯出資因應，至取得建築執照後，其餘興建工
      程之費用改由金融機構貸款支付，同可認定。再者，87年
      4月7日後，部分房屋之建築執照既經核准，秉持原有積極
      辦理興建之態度，為取得進一步房屋興建工程所需經費，
      被告自當即刻向金融機構辦理融資貸款事宜，而無拖延之
      理，則上開所謂銀行人員告知景氣差，沒有買主暫緩興建
      之時間，當係緊接於87年4月7日後。從而被告在87年6月
      20日，與告訴人簽訂切結書時，至少已有緩建與否之猶豫
      ，應可認定。復觀之其後被告終究未有進一步興建行動，
      及以後述極優渥之切結條件，換取告訴人同意先行移轉土
      地，則該時被告已然決定緩建甚明，否則何需急於使廖本
      拯之出資有所保障，而明訂動工時間、完工期限，甚至交
      付不可能兌現之支票。
（五）被告略承：上開林怡慧支票係由其使用，當時其彰化所蓋
      房子未完全賣出，資金未回收，本件合建契約無力出資，
      準備請廖本拯出資，及向金融機構融資貸款因應等語（91
      年度發查字第448號卷第六頁背面），而林怡慧係66年10
      月21日生，切結書簽訂時未滿21歲，以目前社會結構及其
      父即被告之經濟狀況以觀，資力自亦有限，是切結書簽訂
      當時，被告與林怡慧並無支付上開3百萬元票款之資力甚
      為明確。被告簽訂切結書時既已決定緩建，並無動工或交
      屋之準備甚明，而其又無支付賠償票款之資力，是其切結
      請告訴人先行為土地移轉登記時，並無履行切結書所約定
      義務之意，應可認定，則上開所謂動工、交屋、賠償等，
      自屬訛使告訴人移轉登記之詐術。
（六）本件合建事宜於87年1月8日雙方同意合作時，已訂立合建
      契約書規範雙方權利、義務，另於同年6月20日訂立書面
      之切結書，約定略以：被告應於87年6月29日開工後之一
      年內，將告訴人應分得之坐落上開鹿野段第57之20及21號
      二筆土地之透天別墅二棟建築完畢交付予告訴人，並願交
      付上開林怡慧所簽發之支票作為擔保，如未能依約建屋交
      付時，願由告訴人提領作為賠償，以交換告訴人將興建後
      應分配予其所有之鹿野段第57之12至19號八筆土地，先行
      移轉登記於其指定之廖本拯，有該切結書附卷可據（前開
      偵查卷第7頁起、第53頁起），顯見雙方在簽訂合建契約
      時，並未具體約定上開應交付告訴人之房屋何時興建完畢
      ，或應分配予被告之房屋所坐落土地何時為所有權移轉登
      記，此亦有該合建契約書在卷可查（前開偵查卷第9頁）
      。而前開事項為契約之重要部分，此由雙方於立約後另以
      書面切結之方式立書為證，亦可見雙方之慎重。再由被告
      自承略以：當初因土地要先移轉登記，才簽發上開支票交
      付等語（原審卷第19頁），是切結書上所約定雙方之權利
      、義務，具有對價關係，應可認定，即若非被告同意87年
      6月29日開工，並於開工後一年內完成興建，交付告訴人
      應得之房屋，再以事先交付支票，同意在被告違約時，可
      由告訴人逕行提示取款以獲得賠償，作為履約之擔保，告
      訴人即無可能同意，將上開土地於該時移轉登記予被告指
      定之廖本拯名下。從而告訴人之所以願在應得房屋建好交
      付前先行辦理移轉登記，非因依合建契約有此義務，而係
      簽訂切結書時，被告承諾動工興建、定期完工交屋、交付
      支票擔保違約賠償有以致之。即告訴人係因被告上開詐術
      ，致同意移轉土地所有權予廖本拯，因之喪失土地所有權
      而受損害，以公告土地現值每平方公尺7百元，共1036平
      方公尺土地，合計價值為72萬5千2百元（700×【164×2
      ＋118×6】＝725200）。
（七）本件協調廖本拯提供資金之人為被告，非告訴人，是應提
      供廖本拯擔保者，為被告，非告訴人，則被告無權因其對
      廖本拯有提供擔保之責任，隨意轉嫁詐由告訴人提供擔保
      ，故其上開因廖本拯出資，而請求告訴人移轉登記之所辯
      ，自無可採。
（八）本件林怡慧所簽發之支票，係於切結書簽訂時即已簽發交
      付，此觀切結書記載「今甲方（指被告）先開立支票乙張
      ，面額為三百萬元作為擔保」即可獲得證明，所辯土地移
      轉登記後交付支票，與事實不符，不足採信。即便上開所
      辯為真實，告訴人既誤信被告一年內可興建完竣及可提供
      擔保之詐術，而同意移轉土地所有權，詐欺即已成立，不
      因有無交付支票，何時交付支票而有差異，是所辯尤無可
      採。
（九）被告係於雙方訂立切結書前，即已就上開鹿野段第57之16
      、17、18、19號四筆土地，辦理建築設計及申領建照執照
      ，非切結書訂立後仍有建築設計、申領建造執照之興建相
      關行為，是自難因上開興建相關行為，認定被告於切結書
      訂立時，尚有繼續興建之意。再者被告雖另辯稱：告訴人
      應得之二間房屋，設計圖已畫好等語，然始終無法具體提
      出設計圖加以證明，從而所辯亦無可採。
（十）既知景氣差不宜貿然興建，不可能如期興建房屋交付告訴
      人，依債權債務行使之誠信原則，即不可欺騙告訴人，使
      告訴人將土地先行移轉登記予廖本拯，否則即難脫詐騙之
      嫌，退步言，被告至少需有資力支付上開擔保支票之付款
      ，否則以欺瞞方式詐使告訴人移轉登記後，非但未興建房
      屋交付，亦無力支付賠償，其非詐欺，則何謂詐欺，是上
      開景氣改變之所辯，同無可取。
（十一）本件合建契約書並未約定告訴人有敦促親戚購買房屋之
        義務，即便告訴人在締約過程曾說明伊親戚有意購買，
        亦不過係表示有此可能而已，非有意就此受契約之拘束
        ，更何況此亦僅被告可否據以解除契約之問題，與被告
        可否以詐術欺罔告訴人，使為土地所有權之移轉登記無
        關，所辯益無可取。
（十二）因景氣改變及其他相關因素，被告於切結書訂立時，已
        無意立即興建本件房屋，業如前述，被告短期內既無意
        興建，將來亦無把握究否會繼續興建，則其以「即將興
        建，開工一年後可交屋」之不實承諾，誘使告訴人移轉
        登記，即有明顯詐騙，與其將來是否繼續興建無關，所
        辯仍無可採。
（十三）綜上所述，本件事證已臻明確，被告在告訴人親戚均未
        具體表示承買，銀行人員告知景氣不佳以後，已決定暫
        緩興建，其明知短期內已無興建可能，自己復無支付賠
        償票款之能力，竟佯稱將定期開工，一年後可交屋，並
        承諾違約時之賠償，使告訴人誤信而將土地移轉登記予
        廖本拯，致受有損害，所辯均無可採，其上開詐欺犯行
        應堪認定。
三、按詐使他人為土地所有權移轉登記，所涉為刑法第339條第2
    項之詐欺得利罪，非同條前項之詐欺取財罪，此有最高法院
    70年台上字第2505號判決意旨可資參照。是核被告上開以詐
    術使告訴人誤信而為土地所有權移轉登記之所為，應係犯刑
    法第339條第2項之詐欺得利罪。公訴意旨認被告所犯為刑法
    第339條第1項之詐欺取財罪，尚有誤解，適用法條自應予以
    變更。原審對被告論罪科刑，固非無見。惟台東縣政府核發
    建造執造之日期為87年4月7日，非89年4月7日，原判決理由
    一第4、5頁，均記載為89年4月7日，與卷證資料所載不符；
    又刑法第339條第2項之詐欺得利罪，係以詐術得財產上不法
    之利益或使第三人得之為要件，與第1項之詐欺取財罪之構
    成要件不同，原判決主文及事實欄贅引「意圖為第三人不法
    之所有」及「意圖為廖本拯不法之所有」，於法不合。被告
    上訴否認犯罪，指摘原判決不當，雖無理由，惟原判決既有
    可議，仍應撤銷改判。爰審酌被告明知短期內已無興建房屋
    之可能，竟以詐術使告訴人誤信，而同意將土地為移轉登記
    ，共造成告訴人依公告土地現值計算72萬5千2百元之損失，
    且其否認犯罪，犯後態度不佳，前又曾因建屋糾紛，於87年
    1月20日甫被以詐欺罪判處有期徒刑五月，並宣告緩刑三年
    ，於同年2月12日確定，有臺灣高等法院被告全國前科紀錄
    表一份附卷可稽，仍不知警剔，惟犯罪後已與被害人和解，
    被害人請求給予宣告緩刑，有和解書一份在卷可憑等一切情
    狀，量處如主文第2項所示之刑，並依對被告較為有利之修
    正後刑法第41條第1項規定諭知易科罰金之折算標準。
據上論斷，應依刑事訴訟法第369條第1項前段、第364條、第299
條第1項前段、第300條，刑法第2條第1項、第339條第2項、第41
條第1項，罰金罰鍰提高標準條例第1條前段、第2項，判決如主
文。
本案經檢察官翟光軍到庭執行職務。
中　　華　　民　　國　　94　　年　　8 　　月　　16　　日
                        審判長法  官  吳鴻章
                              法  官  黃永祥
                              法  官  林慶煙
以上正本證明與原本無異。
本件不得上訴。
                              書記官  林明智
中　　華　　民　　國　　94　　年　　8 　　月　　16　　日
附錄    本判決論罪科刑法條：
中華民國刑法第339條2項：
(普通詐欺罪)
意圖為自己或第三人不法之所有，以詐術使人將本人或第三人之
物交付者，處5年以下有期徒刑、拘役或科或併科1千元以下罰金
。
以前項方法得財產上不法之利益或使第三人得之者，亦同。
前二項之未遂犯罰之。
